【裁判字號】    92,上易,781
【裁判日期】    920226
【裁判案由】    背信
【裁判全文】
臺灣高等法院臺中分院刑事判決                    九十二年度上易字第七八一號
    上  訴  人
    即 自 訴人  丁○○
    代  理  人  乙○○
    被      告  戊○○
    選任辯護人  林根煌
右上訴人因被告背信等案件，不服台灣南投地方法院九十年度自字第二九號，中華民
國九十二年二月二十六日第一審判決，提起上訴，本院判決如左：
    主      文
上訴駁回。
    理      由
一、本案經本院審理結果，認第一審判決並無違誤，應予維持，並引用第一審判決書
    記載之理由（如附件）。
二、自訴人丁○○上訴意旨雖指稱被告戊○○由南投市農會之共同帳戶中領出新台幣
    （下同）七百萬元後，僅交付六百萬元予丙○○○，另外一百萬元則由被告予以
    侵占入己，及於八十四年四月二十日所領出之三百九十萬元，僅交付運泰營造公
    司之賴鴻謀三百十萬元，餘八十萬元亦予以侵占入己云云。但查（一）證人丙○○○於原審已到庭證稱其共取得七百萬元，其中六百萬元係匯入其大里農會草湖
    分部之帳戶，另外一百萬元則係收到現金等語。（二）被告於八十四年四月二十
    日所領出之三百九十萬元，除交付運泰營造公司之賴鴻謀三百十萬元外，餘八十
    萬元則係八川建設有限公司積欠勝祥水電工程公司之工程款，而與運泰營造有限
    公司合併請領，由被告支付予勝祥水電工程公司之負責人柯正雄，已據原判決於
    理由內敘述甚明，是自訴人此部分所指顯與事實不符。又被告從共同帳戶中提款
    後交付予案外人丙○○○及甲○○等二人，係依自訴人、被告及案外人丙○○○
    等三人於八十四年二月二十日所立之協議書而為，亦難認被告有何背信可言。況
    本件係被告與自訴人合夥建築房屋，並清償自訴人與他人合建時所積欠之債務，
    則被告與自訴人合建時，即承受上開債務，且依雙方協議內容，復由被告負責處
    理清償事宜，被告所處理之事務即係合夥事務，非受自訴人委託而處理清償事宜
    甚明，故與背信罪須有受他人委任處理事務而為違背其任務之行為之要件亦有不
    合。另上開協議書雖亦約定被告於該協議書訂立同時，簽發一張三百五十萬元之
    本票予丙○○○收執，該筆款項由共同帳戶內支應，但實際融資如不足四千萬元
    時，則由被告個人支應，而本件實際融資僅為三千三百萬元，不足四千萬元，故
    上開三百五十萬元應由被告個人支應等情，但查上開三百五十萬元，縱令被告以
    共同帳戶之款項支應，而非以其個人之款項支應，惟屬未依契約履行之民事債務
    不履行問題，與背信、侵占罪無涉，蓋被告與自訴人間並無受託處理事務之委任
    關係，且上開債務為合建時合夥所積欠之債務，被告縱以共同帳戶之款項支應，
    亦與背信、侵占之要件不符。綜上，自訴人之上訴，並無理由，應予駁回。
三、據上論斷，應依刑事訴訟法第三百七十三條、第三百六十八條，判決如主文。
中      華      民      國      九十二     年     六      月    十七    日
                                臺灣高等法院臺中分院刑事第八庭
                                      審判長法  官  羅  得  村
                                            法  官  陳  毓  秀
                                            法  官  劉  榮  服
右正本證明與原本無異。
不得上訴。
                                            書記官  陳  俞  豪
中      華      民      國      九十二     年     六      月  十八    日
                                                                        Ｒ
臺灣南投地方法院刑事判決                              九十年度自字第二九號
    自  訴  人  丁○○  住南投縣埔里鎮○○路○段四九一號
    自訴代理人  乙○○律師
    被      告  戊○○  男  五十二歲（民國○○○年○月○○日生）
                        身分證統一編號：Ｚ000000000號
                        住南投縣草屯鎮○○路五五七之廿一巷一號四樓之一
                        居南投縣草屯鎮○○路十四號四樓之二
    選任辯護人  林根煌律師
右列被告因背信等案件，經自訴人向臺灣臺中地方法院提起自訴（九十年度自字第三
五八號），經臺灣臺中地方法院諭知管轄錯誤移送本院，本院判決如左：
    主  文
戊○○無罪。
    理  由
一、本件自訴意旨略以：自訴人丁○○於民國八十四年三月間提供所有坐落南投縣埔
    里鎮○○段六五三之一地號、六四六之二地號土地二筆為抵押物，以自訴人及被
    告戊○○二人名義為借款人，向南投市農會設定最高限額抵押權登記二次各新臺
    幣（下同）三千萬元，計六千萬元，實際貸放限額為五千萬元，實際借款三千三
    百萬元，其中二千零九十四萬九千一百五十二元存入自訴人及被告二人設於南投
    市農會第六八二七─五號共同帳戶中管理並使用。詎被告竟意圖自己及第三人不
    法之利益，利用自訴人老邁殘障行動不便無法親自處理，向自訴人騙稱支付前八
    川建設公司營建上開地上房屋運泰營造公司賴鴻謀舊積欠工程款三百九十萬元及
    現時應付工程款為由，先後由上開帳戶於八十四年四月二十日領取三百九十萬元
    ，僅付案外人賴鴻謀三百一十萬元，餘八十萬元私自佔為己有，再於八十四年四
    月二十日領取七百萬元，非為支付工程款而背信交予案外人丙○○○，又於八十
    四年九月六日領取二百萬元，非為支付工程款而背信交予案外人甲○○，致自訴
    人受有損害，經自訴人向南投市農會查證，始知上情，為此提起自訴，因認被告
    涉犯侵占、背信等罪嫌云云。
二、訊據被告戊○○堅決否認有何侵占、背信等犯行，辯稱：自訴人將其所有坐落南
    投縣埔里鎮○○段六四六之二地號及同段六五三之一地號土地提供與八川建設有
    限公司合建後，因八川建設有限公司資力薄弱，延誤建築工程，因此經自訴人解
    除八川建設有限公司之合建契約後，自訴人乃將該未完成之建築工程再與被告合
    建，並約定雙方共同向南投市農會抵押借款後，就清償自訴人與八川建設有限公
    司合建期間所欠工程款，三百九十萬元部分係將其中三百十萬元清償運泰營造有
    限公司賴鴻謀，因賴鴻謀將水電工程發包予勝祥水電工程公司柯正雄施作，故八
    十萬元係清償予柯正雄，並未侵占入己，又自訴人、被告及案外人丙○○○於八
    十四年二月二十日立寫協議書，於第一條約定前開五千萬元之融資額度，係包括
    下列款項之用途：清償自訴人前向臺灣土地銀行草屯分行所設定之一千二百萬元
    抵押債務、支應合建所需之工程款二千八百五十萬元、清償八川建設有限公司及
    自訴人所欠丙○○○及甲○○之第二順位抵押債務，丙○○○之額度為七百萬元
    ，甲○○部分則先清償二百五十萬元，因此被告依該協議書記載從該共同帳戶領
    出七百萬元及二百萬元分別清償予丙○○○及甲○○，並無不合，被告並無侵占
    、背信行為等語。
三、按犯罪事實應依證據認定之，無證據不得推定其犯罪事實；又不能證明被告犯罪
    者，應諭知無罪之判決，刑事訴訟法第一百五十四條、第三百零一條第一項分別
    定有明文。經查：
  (一)支付八川建設有限公司所發包之營造承攬人運泰營造有限公司負責人賴鴻謀部分
    ：
    自訴人固指稱被告向其詐稱欲支付賴鴻謀三百九十萬元之債務，而徵得自訴人同
    意蓋用印章，惟實際上僅將其中三百十萬元支付與賴鴻謀，餘款則侵占入己云云
    。惟查，此部分係八川建設有限公司與自訴人合建時，積欠營造承攬人運泰營造
    有限公司之款項，而應由被告與自訴人合建後所申請之前開貸款額度支付，此為
    自訴人所不否認，且有賴鴻謀出具之同意書一紙附卷足憑，自訴人所爭執者為被
    告自貸款金額中領取三百九十萬元是否悉數用於清償運泰營造有限公司負責人賴
    鴻謀，或將其中八十萬元侵吞入己。惟查，被告與自訴人於八十三年八月二日曾
    簽定協議書合建並承受八川建設有限公司合建時所產生之債務，其目的係在完成
    建築物出售圖利，因之始由自訴人具名向銀行貸款支應部分資金及清償八川建設
    有限公司積欠營建廠商之債務，觀諸卷附被告於八十四年一月五日與運泰營造有
    限公司負責人賴鴻謀所簽定之同意書，其上係載明：「同意戊○○於埔里鎮○○
    段第六四六之二、六五三之一地號建物先行施工。惟銀行貸款核發後，須將原八
    川（建設）有限公司所積欠之工程款三百九十萬元正償還運泰營造有限公司」等
    語，益證支付予運泰營造有限公司之金錢係八川建設有限公司所積欠而應由自訴
    人貸款金額中支付清償甚明。再查，上開應支付予運泰營造有限公司之三百九十
    萬元中，其中八十萬元係八川建設有限公司積欠勝祥水電工程公司之工程款，而
    與運泰營造有限公司合併請領，此徵諸卷附勝祥水電工程公司負責人柯正雄所出
    具之收據一紙其上所載內容自明。況被告由前開共同帳戶中經自訴人同意所提領
    之三百九十萬元，果僅將其中三百十萬元支付運泰營造有限公司，而將其餘八十
    萬元侵占入己，則案外人賴鴻謀豈有未提出異議而仍簽發領取三百十萬元之收據
    予被告之理，益見被告辯稱所領取之三百九十萬元悉數用於清償八川建設有限公
    司工程款等語，尚非虛詞。至被告與勝祥水電工程公司及運泰營造有限公司所訂
    立之同意書、收據日期，雖均在自訴人辦理前開貸款融資日期之前，惟被告與自
    訴人合建之目的既在合建並承受八川建設有限公司合建時所產生之債務，且已確
    定自訴人將具名向銀行貸款，被告為儘速完成建物而於貸款核撥前先行墊償以利
    工程施工，亦全非無據，且觀諸各該清償日期均在被告與自訴人訂立合建協議之
    後所為，而上開債務確屬協議書所承受之前債，被告據協議書內容先行墊償，尚
    難僅以簽約日期在貸款核撥前即遽認被告上開債務清償非為合建而涉有侵占甚明
    。
  (二)清償丙○○○七百萬元及甲○○二百萬元部分：
    自訴人固指訴依自訴人與被告所訂並經案外人甲○○、丙○○○簽章之八十三年
    八月二日協議書第六條約定「上開土地所設定之第二順位抵押權即抵押權人戊○○、丙○○○、甲○○部分等三人部分，乙方（戊○○）於上開銀行融資設定後
    十日內無條件塗銷該抵押權，否則甲方（丁○○）得逕行使塗銷該抵押權」，且
    該協議書註二亦記載「本件土地抵押權人甲○○、丙○○○同意本約第六條有關
    塗銷抵押權之事實並同意簽名於後。至該二人之抵押債權，另與乙方（戊○○）
    協議清償之」等語，故該等抵押權人應無條件塗銷抵押權，且被告戊○○明確同
    意與該等抵押權人協議，由戊○○自行清償，詎被告竟擅自於八十四年四月二十
    日，由南投市農會共同帳戶中領出七百萬元，將其中六百萬元支付丙○○○，並
    於八十四年五月十二日領出二百萬元支付甲○○，自屬背信行為云云。然查，被
    告固與自訴人曾於八十三年八月二日簽訂協議書，約定被告、丙○○○及甲○○
    於上開土地上所設定之抵押權，應無條件塗銷，惟嗣於八十四年二月二十日，自
    訴人、被告及丙○○○復訂立協議書，針對上開無條件塗銷之約定作修正，並修
    正為被告與自訴人合建後，由自訴人以上開土地向銀行設定抵押之核撥貸款中支
    付八川建設有限公司前積欠丙○○○及甲○○之債務，而自訴人持土地向銀行設
    定抵押，目的之一即係清償合建前所積欠之債務，本件對丙○○○及甲○○所積
    欠之債務既係自訴人前與八川建設有限公司合建時所積欠者，而依協議書應由自
    訴人與被告新成立之合建團體所承受支付，被告據上開協議從與自訴人所設立之
    前開共同帳戶內提領七百萬元及二百萬元，分別清償予丙○○○及甲○○，自無
    違上開協議而有何背信行為可言。
  (三)至被告支付湧升鋼架工程有限公司二百四十萬元部分：
    證人即湧升鋼架工程有限公司負責人吳泰新於本院九十一年九月二十三日調查時
    已結證稱：「我是經由賴鴻謀承做埔里忠實段這項工程，我與賴鴻謀簽約做工程
    鋼構部分，約在八十三、四年間承做」、「．．．，賴鴻謀沒有給付我工程的尾
    款，後來戊○○接手工程之後，就把賴鴻謀沒有付給我的尾款付給我，由我簽收
    」各等語，則此部分工程款亦屬八川建設有限公司所積欠之工程款，應由前開共
    同帳戶中支付甚明。又卷附被告與湧升鋼架工程有限公司負責人吳泰新所簽立之
    和解書，係就自訴人與八川建設有限公司合建時所產生之債務作為和解標的，並
    非就被告與湧升鋼架工程有限公司債務所為和解甚明，另觀諸該和解書中亦約定
    ：「雙方言明於８４年元月５日兌現時即撤銷強制執行，同時並配合乙方工程進
    度進行未完之工程，餘款從本土地融資及分戶貸款中付清」等語，即餘款之支付
    來源係由土地（按：即埔里鎮○○段第六四六之二、六五三之一地號土地）融資
    所獲金錢支應，徵諸被告與自訴人訂立合建契約之目的，本即承受八川建設有限
    公司與自訴人因合建所產生之債權債務關係，並將土地設定抵押以獲得貸款支付
    前八川建設有限公司應付款項及日後合建所需費用，是被告與湧升鋼架工程有限
    公司訂立和解書之債務既屬上開自訴人與被告訂立合建契約所應承受之債務內容
    ，且清償之方法亦與自訴人與被告訂立合建契約之方法相同，自無僅由被告單獨
    承受之理，雖被告與湧升鋼架工程有限公司訂立和解契約時，自訴人僅在場見證
    而未列為當事人，惟自訴人理應知該和解契約係被告與自訴人合建契約所應承受
    之債務，始符常理，則被告自前開共同帳戶內領取二百四十萬元款項清償湧升鋼
    架工程有限公司，自係符合本件合建契約之約定，而無侵占、詐欺或背信之犯行
    。
  (四)再者，本件係被告與自訴人合夥建築房屋，並清償自訴人與他人合建時所積欠之
    債務，則被告與自訴人合建時，即承受上開債務，且依雙方協議內容，復由被告
    負責處理清償事宜，被告所處理之事務即係合夥事務，非受自訴人委託而處理清
    償事宜甚明，被告縱有違背協議內容而清償債務，亦與刑法背信罪之構成要件有
    間，況被告並未違背協議書內容而為，亦已如前述，本件尚難僅據自訴人片面指
    訴，即認被告涉有何侵占、背信犯行。
四、綜上所述，本件顯難該當刑法侵占、背信罪之構成要件，自不得以各該罪相繩。
    此外，復查無其他證據足資證明被告有自訴人所指之前開犯行，不能證明被告犯
    罪，依法應諭知無罪之判決。
據上論斷，應依刑事訴訟法第三百四十三條、第三百零一條第一項判決如主文。
中      華      民      國      九十二      年    二    月    二十六    日
                                        臺灣南投地方法院刑事庭
                                            法  官  丁  智  慧
右正本證明與原本無異。
如不服本判決，應於判決送達後十日內向本院提出上訴狀( 應附繕本 )。「切勿逕送
上級法院」。
                                            書記官
中      華      民      國      九十二      年    二    月    二十六    日
「告訴人或被害人對於判決如有不服具備理由請求檢察官上訴者，其上訴期間之計算
係以檢察官收受判決正本之日期為準」


司法院資訊處製作；財團法人民間司法改革基金會備份。
